臺灣板橋地方法院民事判決　　　　　　　 95年度訴字第577號
原　　　告　丙○○
被　　　告　戊○○
訴訟代理人　己○○
上列當事人間請求排除侵害事件，本院於中華民國96年5 月10日
言詞辯論終結，判決如下：
    主      文
原告之訴及假執行之聲請均駁回。
訴訟費用由原告負擔。
    事實及理由
一、原告主張：原告為坐落臺北縣鶯歌鎮○○段大湖小段466-25
    地號土地（下稱系爭土地）之所有權人，位於被告所有坐落
    同小段467-40地號土地後方，詎被告竟為任何法律權源，在
    未得原告同意下，約自民國67年間起，搭蓋房屋即門牌臺北
    縣鶯歌鎮○○路352 號建物（下稱352 號建物）於原告所有
    之系爭土地上，經原告屢次催告被告拆除，被告仍拒不拆除
    ，原告自得依民法第767 條之規定，請求被告拆除如附圖所
    示46 6-25A（面積36平方公尺，即352 號建物磚造部分）及
    466- 25B（面積19平方公尺，即352 號建物鐵皮造部分）。
    又原告所有臺北縣鶯歌鎮○○段大湖小段466-8 、420-31地
    號土地由原告出租予他人使用，該租賃契約標的466-8 土地
    面積為162 平方公尺，另420-31土地面積為51平方公尺，合
    計為213 平方公尺，原告出租他人租金為每月新台幣（下同
    ）2 萬元，故換算每月每平方公尺租金約93.9元，系爭土地
    遭被告占用之面積為55平方公尺，每月相當租金之不當得利
    為5142.5元（即93.9元×55㎡＝5142.5元），原告自得以此
    標準請求被告返還相當租金之不當得利，爰依民法第767 條
    、第179 條規定，提起本件訴訟等情。並為聲明：(一)被告應
    將系爭土地上如附圖所示466-25A 磚造部分（面積36平方公
    尺）、466-25B 鐵皮造部分（面積19平方公尺）地上建物拆
    除，並將土地返還予原告；(二)被告應自80年4 月1 日起至返
    還上述土地止，按月給付原告5142.5元，及自起訴狀繕本送
    達翌日起至清償日止，按年息5%計算之利息；(三)陳明願供擔
    保請准宣告假執行。
二、被告則以：坐落系爭土地及隔鄰466-40地號土地，係67年4
    月16日由被告前手即被告姨母楊月雲向訴外人乙○○購買，
    依楊月雲及乙○○間買賣契約第8 條第4 項約定「土地標的
    大湖段大湖小段第467 號內與丙○○賣出隔壁連棟貳間份，
    店面每間18台尺」，當時楊月雲向乙○○購買466-40地號土
    地時，乙○○及原告均在場指界，後楊月雲興建352 號建物
    時，原告已知悉，依民法第796 條規定，原告知其越界而不
    即為反對之表示，即不得再請求被告移去或變更其建築物。
    又原告於66年間將原屬於乙○○所有，相鄰之467-39、467-
    84、467-38、467-83地號土地（下稱467-39等4 筆土地）出
    賣他人興建房屋，而467-39等4 筆土地原屬乙○○所有因原
    告之祖父游友朋以466-26及系爭土地與乙○○交換，但因46
    6-26及系爭土地當時登記游友朋家人共有，尚未登記於原告
    名義，故遲未辦理移轉登記，而原告依約應將系爭土地移轉
    予乙○○，再由乙○○移轉登記予被告，故原告依土地交換
    契約有義務移轉系爭土地予被告，被告自屬有權占有，原告
    不得請求被告拆屋還地。又退萬步言，原告取得系土地係87
    年，應適用5 年時效，且原告請求每月5142.5元之損失，亦
    與土地法第97條規定不合等語置辯。並為答辯聲明：(一)原告
    之訴駁回。(二)陳明如受不利判決，願供擔保請准免為假執行
    。
三、原告主張系爭土地為其所有，與系爭土地隔鄰之467-40地號
    土地係被告之姨母楊月雲於67年4 月16日向訴外人乙○○買
    受，於69年12月9 日以買賣為原因，登記為被告所有，又門
    牌臺北縣鶯歌鎮○○路352 號建物未作保存登記，該建物如
    附圖466-25A 之磚造部分（36平房公尺）及466-25B 鐵皮部
    分（19平方公尺）均坐落於系爭土地上之事實，業據原告提
    出土地登記謄本及被告提出不動產買賣契約書等件為證，並
    為兩造所不爭執，且352 號建物如附圖所示466-25A 、466-
    25B 坐落於系爭土地上，其內部磚造部分及鐵皮造部分均相
    通等事實，業據本院依原告聲請至現場勘驗屬實，制有勘驗
    筆錄1 件在卷可憑，自堪採信為真實。
四、466-25A 部分：被告並非352 號建物之所有權人，352 號建
    物磚造部分即如附圖所示466-25A 係楊月雲出資興建，被告
    為352 號建物磚造部分事實上處分權人，惟被告就466-25A
    磚造部分為有權占有系爭土地：
  (一)原告主張被告所有352 號建物如附圖所示466-25A 磚造部分
    無權占有原告所有之系爭土地，被告抗辯466-25A 部分係被
    告之姨母楊月雲向訴外人乙○○購買系爭土地隔鄰之467-40
    地號土地時，由乙○○及原告指界交付予楊月雲，乙○○與
    原告間有交換土地契約，故楊月雲嗣後興建352 號建物如附
    圖所示466-25A 部分建物，故被告為有權占有等語。
  (二)按買賣標的物已交付，但尚未移轉所有權與買受人者。倘買
    受在取得所有權前，將其占有之標的物出賣於第三人，並移
    轉其占有，並不違反買賣契約的內容。於此情形，次買受人
    係基於一定法律關係自買受人取得占有，而買受人對出賣人
    又有占有之權利，自應認為次買受人對出賣人有合法占有的
    權源（最高法院92年度台上字第289 號判決意旨參看）。
  (三)證人丁○○（即訴外人乙○○之女）具結證稱：「（本件訴
    訟相關土地及建物事宜，證人是否清楚？）有，是我介紹的
    」、「（戊○○的房子為何會占有丙○○的土地？）因為土
    地是三角地，因為換地的關係」、「（請詳述換地的情形？
    ）當時是我父親乙○○名義與原告的祖父游友朋名義換地，
    建屋時原告也有到場，與我父親、弟弟共同約定土地建屋範
    圍」、「（換地有無定書面契約？）有，但我父親保有的契
    約書被火燒燬，而對方保有的契約書還在」、「（提示不動
    產買賣契約書，楊月雲與乙○○間之土地買賣的範圍為何？
    是否包括游友朋名義之土地？其範圍是否以磚造房屋為準，
    而不包括鐵皮房屋？）有包括換地的部分。範圍以磚造房屋
    為準，不包括鐵皮房屋」等語；證人甲○○（即訴外人乙○○之子）具結證稱：「（提示陳述人甲○○證詞書面〈被告
    答辯狀附件2 〉，是否證人所出具？）是我陳述給我弟弟寫
    的，然後我再蓋章，我弟弟名叫『游明全』」、「（證人是
    否在本院94年度訴字第741 號排除侵害事件作證過？）是」
    、「（於該事件所為證言，是否均屬實？）是」、「（有無
    再補充？）我出面作證其實為雙方好，做人本來就應該要正
    直，93年間原告曾拿換地契約書來跟我說，我們與楊月雲簽
    訂的買賣契約，已經過了2 、30年，都沒有辦理過戶，已超
    過15年時效，買賣契約已經沒效，要我們不要談到換地的契
    約，而由他去找對方解決，我是說人家有買，我們也確實有
    換地，就應該把人家買的土地過給人家，至於後面人家沒買
    的部分，對方有意思要向他買」、「當初換地是丙○○與他
    叔叔游銘波去找我父親談，坪數差額以每坪7 千元來補」等
    語。復參諸被告提出之本院94年度訴字第741 號判決書所示
    ，證人甲○○於該案審理時證稱：「系爭土地原係登記共有
    ，伊父親乙○○是2 分之1 ，游國勳8 分之1 、游柄隆8 分
    之1 ，游友朋4 分之1 ，交換土地係原告與伊父親乙○○打
    契約，466-1 地號（當時由該地之共有人約定）交游友朋分
    管，系爭土地係自466-1 地號分割出來，依據協議書466-1
    地號係由游友朋取得全部所有權，系爭土地游友朋亦取得全
    部所有權，系爭土地後來分給原告，原告及訴外人游明坡來
    找伊父親，當時467 地號全部係伊父親所有，因伊父親所有
    467-41係臨8 米鶯桃路，與後方原告所有土地界址為斜的，
    原告來找伊父親約定將界址切成與鶯桃路平行，以利建築，
    此係67年左右之事，原告與伊父親合約後來房屋失火燒掉了
    ，當時原告祖父已將466-1 土地及其他土地分給3 個兒子分
    管，尚未分割，那時466-26係由原告及其兄游錦文分管，當
    初伊父親與原告約定2 塊三角形畸零地將來可辦過戶時就要
    辦理過戶，原告那裡應該還有1 份，但原告沒有拿出來，伊
    父親賣土地予楊月雲時有說土地可以再蓋出去些，楊月雲當
    初沒有蓋滿，伊父親有說大概可以蓋到哪裡，當時約定交換
    土地若有超過部分，以1 坪7 千元買，當時楊月雲興建磚造
    部分即係伊父親出賣之部分，伊父親與原告未明確約定界址
    到何處，僅說用到哪裡，若有超過部分即以1 坪7 千元買，
    鶯桃路350 號建物係楊月雲出資興建，約68年間蓋的，當時
    僅有磚造，鐵皮部分伊不知何時蓋，伊跟原告說楊月雲後面
    沒有蓋多少面積，等楊月雲蓋好，原告土地問題也解決了，
    再來看如何協調，再辦理過戶，原告也說好，當初係交換土
    地在先再和楊月雲簽買賣契約，當時沒有和原告算實際補貼
    每坪7 千元之差額，但原告有說已算給伊父親看，伊問原告
    沒有量怎麼知道面積多少，原告拿合約書給伊看上面寫了幾
    坪，磚造部分面積伊等有義務給楊月雲，差多少錢伊等再跟
    原告算，原告去年跟伊說不要講交換土地合約之事，後來原
    告就起訴。伊父親與原告交換土地後來均配合過戶予原告指
    定之第三人游明聰，系爭土地到83年原告才辦好登記，但原
    告一直拖不願過戶」等語，足見被告所辯堪以採信。且467-
    40地號與系爭土地間於地籍圖上之界址確實非與鶯桃路平行
    ，該界址與乙○○原有之467-38、467-39地號土地與原告出
    售他人之466-23、466-22地號土地界址確在同一直線上，而
    構成2 個對立之3 角形，原告原有之466-23、466-22地號土
    地未面臨道路，出售他人興建房屋不便，益證甲○○證稱其
    父乙○○為方便兩邊興建房屋之便，而與原告約定交換土地
    ，自堪採信。復核卷附楊月雲與乙○○間買賣契約上記載：
    土地標的大湖段大湖小段467 地號與丙○○賣出隔壁連棟貳
    間份店面每間拾捌台尺，堪認乙○○出售467-40地號土地予
    楊月雲時，原告確已將其所有之466-23、466-22地號土地連
    同與乙○○換得之467-38、467-39、467 、467-83、467-83
    地號土地出售他人並興建房屋完畢，是原告既與乙○○約定
    將如附圖所示466-25A 部分與乙○○之土地交換，由乙○○
    出賣予楊月雲興建房屋，原告並向證人甲○○表示已與乙○○找給補貼金額完畢，自堪認原告確已同意將系爭土地466-
    25A 部分交付予乙○○及楊月雲興建房屋，難謂楊月雲興建
    之352 號建物如466-25A 所示磚造部分無權占有系爭土地，
    故被告就466-25A 磚造部分為事實上處分權人，並為有權占
    有系爭土地，原告自不得請求被告拆屋還地並給付相當租金
    之不當得利。
五、被告就466-26B 鐵皮造部分並無事實上處分權：
  (一)原告主張466-25B 鐵皮造部分係被告所有，無權占有系爭土
    地，被告應將該部分拆除等情。被告抗辯466-25B 部分並非
    被告所有，不知何人所興建等語。
  (二)按房屋納稅義務人並非必為房屋所有權人，納稅義務人名義
    不得作為認定所有權人之依據（最高法院70年台上字第3760
    號判例、40年台上字第126 號判例意旨參看）。又不動產物
    權，依法律行為而取得、設定、喪失及變更者，非經登記，
    不生效力，民法第758 條亦有明文。
  (三)經查352 號建物係楊月雲出資興建，業據證人丁○○、甲○○證述綦詳，且原告於本院94年度訴字第741 號排除侵害事
    件亦自認楊月雲蓋房子係在都市計畫實施前即68年間搶建，
    土地則於69年始過戶予被告，是352 號建物磚造部分確係楊
    月雲出資興建，並由楊月雲原始取得352 號建物之所有權，
    而352 號建物迄未辦理保存登記，此觀其坐落被告所有之46
    7-40地號土地登記謄本上並無坐落建物建號資料即明，即令
    被告登記為352 號建物之房屋稅納稅義務人，亦僅取得352
    號建物之事實上處分權，難認被告已取得352 號建物之所有
    權。嗣後被告雖將352 號建物出租他人，惟如附圖所示466-
    25B 鐵皮部分，亦係因添附而由所有權人取得該增建部分，
    尚難認被告就如附圖所示466-25B 鐵皮部分已取得所有權或
    事實上處分權，就該部分自無拆除之權能。原告既未舉證證
    明如附圖所示466-25B 鐵皮部分係被告增建，或被告就該部
    分有所有權或事實上處分權能，原告請求被告拆除該部分鐵
    皮建物，即屬無據，被告就466-25B 鐵皮部分既無占有事實
    ，原告自不得請求被告給付相當租金之不當得利。
六、綜上所述，被告就如附圖所示466-25A 之磚造部分係有權占
    有系爭土地，另原告未舉證證明被告就如附圖所示466-25B
    之鐵皮部分有所有權或事實上處分權能或有拆除之權能，故
    原告不得請求被告拆除如附圖所示466-25A 、466-25B 之建
    物。被告就466-25A 磚造建物係有權占有系爭土地，就466-
    25B 則無處分之權能，故原告主張被告無權占有系爭土地如
    附圖所示466-25A 、466-25B 部分，請求被告給付相當租金
    之損害金，亦屬無據。從而，原告依據民法第767 條、第17
    9 條之規定，請求被告拆除如附圖所示466-25A （36平方公
    尺）、466-26B （19平方公尺），將土地返還予原告，及自
    80年4 月1 日起至返還上述土地止，按月給付原告5142.5元
    ，並自起訴狀繕本送達翌日起至清償日止，按年息5%計算之
    利息，均無理由，應予駁回。
七、又原告之訴既經駁回，其假執行之聲請即失所依據，應併予
    駁回。
八、因本案事證已臻明確，兩造其餘主張、陳述及所提之證據暨
    攻擊防禦方法，經本院審酌後，認均與本案判斷結果無影響
    ，毋庸再予一一審酌，附此敘明。
九、結論：本件原告之訴為無理由，依民事訴訟法第78條，判決
    如主文。
中　　華　　民　　國　　96　　年　　5 　　月　　24　　日
                  民事第二庭    法　官　連士綱
以上正本係照原本作成
如對本判決上訴，須於判決送達後20日內向本院提出上訴狀
中　　華　　民　　國　　96　　年　　5 　　月　　24　　日
                                書記官　李宏明
